臺灣臺中地方法院刑事判決
110年度金訴字第1189號
公  訴  人  臺灣臺中地方檢察署檢察官
被      告  陳融諭




上列被告因詐欺等案件，經檢察官提起公訴（110年度偵字第145
44號、110年度偵字第23081號），本院判決如下：
    主    文
陳融諭三人以上共同犯詐欺取財罪，累犯，處有期徒刑壹年肆月
。扣案之犯罪所得新臺幣貳仟元、IPHONE智慧型手機壹支（含SI
M卡），均沒收。
    犯罪事實
一、李卿馨（業經本院審結）於民國110年4月8日，經通訊軟體LI
    NE暱稱「婕妤」、真實姓名年籍不詳之成年人招募，基於參
    與犯罪組織之犯意，參與3人以上，以實施詐術為手段之持
    續性、牟利性及結構性之詐欺犯罪組織，並提供自己申設之
    中華郵政股份有限公司帳號：00000000000000號帳戶、中國
    信託商業銀行帳號：000000000000號帳戶、國泰世華商業銀
    行帳號：000000000000號帳戶供該詐欺集團匯入詐欺贓款之
    用，復依真實姓名年籍不詳，LINE暱稱「林慶興」之成年人
    之指揮，前往指定地點領取詐欺款項後，再將所收取之贓款
    轉交該詐欺集團之其他成員，並與「林慶興」約定每收取一
    筆款項，可得新臺幣（下同）1000元至3000元之報酬（俗稱
    「車手」）。陳融諭則於110年4月9日，經其友人即通訊軟
    體LINE暱稱「茶茶」（經警查明為劉紜琪，涉犯詐欺等罪嫌
    部分由檢察官另案偵辦中）之成年人招募，基於參與犯罪組
    織之犯意，參與上開李卿馨所屬之詐欺集團，並依「茶茶」
    及該詐欺集團微信暱稱「愛如潮水」、真實姓名年籍不詳之
    成年人之指揮，前往指定地點收取其他車手交付之詐欺款項
    （俗稱「收水」），再將所收取之贓款轉交「茶茶」後再行
    領取報酬。
二、嗣陳融諭、李卿馨、「婕妤」、「林慶興」、「茶茶」、「
    愛如潮水」及所屬詐欺集團成員，即共同意圖為自己不法之
    所有，基於3人以上共同詐欺取財、掩飾隱匿詐欺所得去向
    之洗錢犯意聯絡，先由該詐欺集團真實姓名年籍不詳之成員
    於110年4月9日12時54分許，以通訊軟體LINE佯裝為梁淑霞
    之姪女梁善文，表示急需現金繳交貨款云云，使梁淑霞陷於
    錯誤，依指示於110年4月9日14時11分許匯款新臺幣（下同
    ）140萬元至000-000000000000國泰世華商業銀行李卿馨帳
    戶。隨後李卿馨即依「林慶興」之指示，於110年4月9日16
    時30分許在臺中市○○區○○路000號國泰世華商業銀行沙鹿分
    行臨櫃著手提領其中130萬元時，因銀行行員之詢問及通報
    警方到場而及時攔阻，李卿馨遂配合在警方之監控下，於11
    0年4月9日17時12分許將剩餘之9萬7000元領出，並依「林慶
    興」之指示，於110年4月9日20時20分許，將該筆139萬7000
    元現金裝於紙袋內，攜往址設臺中市○○區○○路0段000○00號
    之家樂福量販店青海店，置於該店內之置物櫃。陳融諭則接
    受「茶茶」之指示，自「茶茶」址設臺中市○○區○○○路000號
    之紅茶冰店，搭乘計程車前往該址與林志遠（由檢察官另案
    偵辦中）會合，並自林志遠處取得型號為IPHONE之行動電話
    1支作為工作機，微信暱稱「愛如潮水」之人即透過該工作
    機指示陳融諭前往置物櫃取款，俟取得款項後，再搭乘計程
    車回到上址紅茶冰店，將款項交予「茶茶」，然在陳融諭欲
    取款之際，遭埋伏員警當場以現行犯逮捕而隱匿、掩飾犯罪
    所得未遂，並扣得上開工作機1支、詐欺款項139萬7000元現
    金、「茶茶」交付之計程車資2000元，循線查獲上情。
三、案經梁淑霞訴由臺中市政府警察局清水分局報告臺灣臺中地
    方檢察署檢察官偵查起訴。
    理    由
一、證據能力：
㈠、本判決認定事實所引用之被告以外之人於審判外之言詞或書
    面證據等供述證據，公訴人及被告在本院審理時均未聲明異
    議，復經本院審酌認該等證據之作成無違法、不當或顯不可
    信之情況，依刑事訴訟法第159 條之5 第2 項規定，均有證
    據能力。
㈡、又本案認定事實引用之卷內其餘非供述證據，並無證據證明
    係公務員違背法定程序取得，依同法第158 條之4 規定反面
    解釋，亦均有證據能力。
二、上開犯罪事實，業據被告陳融諭於本院審理時坦承不諱（見
    本院卷二第33頁），核與證人即同案被告李卿馨警詢、偵查
    中及本院審理時之證述（見110偵14511號卷【偵卷一】第47
    -51頁、第143-144頁、第161-164頁，110偵23081號卷【偵
    卷二】第13-16頁，110偵25631號卷【併偵卷】第17-21頁、
    第87-88頁，本院卷一第69-79頁、第223-240頁）、證人即
    告訴人梁淑霞警詢之證述（見偵卷一第245-249頁、第251-2
    52頁）大致相符。並有清水分局光華派出所110年4月10日職
    務報告（見偵卷一第31頁）、指認犯罪嫌疑人紀錄表【被告
    陳融諭指認】（見偵卷一第41-45頁）、臺中市政府警察局
    清水分局搜索扣押筆錄、扣押物品目錄表：①被告陳融諭、1
    10/4/9、臺中市○○區○○路0段000000號】（見偵卷一第55-59
    頁）②被告李卿馨、110/4/9、臺中市○○區○○路000號（見偵
    卷一第63-67頁）、告訴人梁淑霞之：①報案相關資料（見偵
    卷一第71、239-243、253-263頁）②告訴人梁淑霞於110年4
    月9日之板信商業銀行匯款申請書（見偵卷一第265頁）③與
    詐欺集團成員之LINE對話紀錄翻拍照片（見偵卷一第269-27
    3頁）、被告李卿馨之國泰世華商業銀行帳號000000000000
    號帳戶開戶資料及交易明細（見偵卷一第89-91頁）、被告
    李卿馨與LINE暱稱「婕妤」、「林慶興」之詐欺集團成員間
    對話紀錄（見偵卷一第105-119頁）、被告陳融諭所使用之I
    PHONE工作機與微信暱稱「愛如潮水」之對話紀錄（見偵卷
    一第95-103頁）、被告陳融諭之扣案物翻拍照片（見偵卷一
    第179-182頁）、家樂福量販店青海店監視器畫面擷圖4張（
    見偵卷一第235-237頁）、員警職務報告（見併偵卷第103頁
    ）在卷可稽。被告前開具任意性之自白經核與事實相符而堪
    採信，本案事證已臻明確，應予依法論科。
三、論罪科刑：
㈠、人頭帳戶之存摺、提款卡等物既在犯罪行為人手中，於被害
    人匯款至人頭帳戶時起，迄警察受理報案通知銀行列為警示
    帳戶凍結其內現款，犯罪行為人實際上既得領取，對該匯入
    款項即有支配管領能力，自屬既遂。（最高法院110年度台
    上字第5420號刑事判決參照）。又詐欺集團成員向被害人施
    用詐術後，為隱匿其詐欺所得財物之去向，而令被害人將其
    款項轉入該集團所持有、使用之人頭帳戶，並由該集團所屬
    之車手前往提領詐欺所得款項，檢察官如能證明該帳戶內之
    資金係本案詐欺之特定犯罪所得，而車手提領得手，自成立
    洗錢防制法第14條第1 項之一般洗錢罪。至於車手提領時經
    警當場查獲而未得手，應成立洗錢防制法第14條第2項、第1
    項之一般洗錢未遂罪（最高法院110年度台上大字第1797號
    刑事大法庭裁定參照）。經查，本案之告訴人梁淑霞遭詐欺
    集團成員施用詐術，因而陷於錯誤，而匯款至被告李卿馨帳
    戶內，依據前開說明，於款項匯入被告帳戶時，加重詐欺取
    財部分犯行，即已既遂。然同案被告李卿馨雖於詐欺取財行
    為既遂後，欲前往金融機構提領贓款，然因銀行行員報警，
    被告始配合員警提領款項，並藉此查獲收款車手陳融諭，此
    部分一般洗錢行為，即因被告遭員警查獲，而屬未遂犯。
㈡、核被告陳融諭所為，係犯組織犯罪防制條例第3 條第1 項後
    段之參與犯罪組織罪、刑法第339 條之4 第1 項第2 款之三
    人以上共同詐欺取財罪、洗錢防制法第14條第2項、第1 項
    之一般洗錢未遂罪。
㈢、本案被告在本案就告訴人遭詐欺款項多次提領贓款之行為，
    係於密切接近之時、地實行，各行為之獨立性極為薄弱，依
    一般社會健全觀念，在時間差距上，難以強行分開，應視為
    數個舉動之接續施行，合為包括之一行為，而論以單純一罪
    。
㈣、被告與取款車手李卿馨及指示李卿馨之「婕妤」、「林慶興
    」，及指示被告收款之「愛如潮水」、「茶茶」及其他詐欺
    集團不詳成員，有犯意聯絡及行為分擔，應依刑法第28條，
    論以共同正犯。
㈤、被告係以一行為觸犯數罪名，為想像競合犯，均應從一重論
    以刑法第339 條之4 第1項第2款之三人以上共同犯詐欺取財
    罪。
㈥、被告前因詐欺案件，經本院以107年度訴字第1566號判決判處
    有期徒刑7月確定，108年10月20日執行完畢，上開構成累犯
    之事實，為被告坦承不諱（見本院卷二第34頁），並有檢察
    官提出之被告刑案查註紀錄表可憑。其於執行完畢後5 年內
    故意再犯本案有期徒刑以上之罪，為累犯，參酌大法官釋字
    第775 號解釋之意旨，本院認被告前揭犯行，與本案犯行，
    均同為詐欺犯罪，有其特別惡性及對刑罰反應力薄弱之情況
    ，認加重最低本刑並無罪刑不相當之情形，而應依刑法第47
    條第1 項之規定加重其刑。
㈦、想像競合犯之處斷刑，本質上係「刑之合併」。其所謂從一
    重處斷，乃將想像競合犯組成之評價上數罪，合併為科刑一
    罪，其所對應之刑罰，亦合併其評價上數罪之數法定刑，而
    為一個處斷刑。易言之，想像競合犯侵害數法益者皆成立犯
    罪，論罪時必須輕、重罪併舉論述，同時宣告所犯各罪名，
    包括各罪有無加重、減免其刑之情形，亦應說明論列，量刑
    時併衡酌輕罪部分量刑事由，評價始為充足，然後依刑法第
    55條前段規定「從一重處斷」，非謂對於其餘各罪可置而不
    論。因此，法院決定處斷刑時，雖以其中最重罪名之法定刑
    ，做為裁量之準據，惟於裁量其輕重時，仍應將輕罪合併評
    價在內（最高法院108年台上字第4405號刑事判決參照）。
    經查：
　⒈被告所犯之一般洗錢未遂罪部分，已著手洗錢之行為，僅因
    行員及員警發覺為洗錢犯罪而不遂，爰依刑法第25條第2項
    ，減輕其刑。　
　⒉依組織犯罪防制條例第8 條第1 項：「犯第三條之罪自首，
    並自動解散或脫離其所屬之犯罪組織者，減輕或免除其刑；
    因其提供資料，而查獲該犯罪組織者，亦同；偵查及審判中
    均自白者，減輕其刑。」，洗錢防制法第16條第2 項規定就
    所犯同法第14條第1 項之洗錢罪部分在偵查或審判中自白者
    ，減輕其刑。被告偵查及審判中，就全部犯行均自白犯罪（
    見偵卷一第138頁、本院卷三第33頁），爰依前開規定，減
    輕其刑。
㈧、爰審酌被告不思循正當途徑獲取財物，參與詐欺集團，擔任
    詐欺集團收取贓款之收水工作，造成告訴人受有140萬元之
    損失，所為應予非難。又審酌被告坦承犯行，迄今尚未賠償
    告訴人，經拘提始到案之犯後態度。以及審酌被告除前揭構
    成累犯之前科紀錄外，另有侵占罪前科紀錄之素行。暨審酌
    被告於本院審理時所供述之職業、教育程度、家庭經濟狀況
    （見本院卷二第34頁）。量處如主文所示之刑，以示懲儆。
㈨、110年12月10日公布之司法院大法官釋字第812號解釋文已宣
    告：106年4月19日修正公布之組織犯罪防制條例第3條第3 
    項規定：「犯第1項之罪者，應於刑之執行前，令入勞動場
    所，強制工作，其期間為3年。」（嗣107年1月3日修正公布
    第3條，但本項並未修正）就受處分人之人身自由所為限制
    ，違反憲法比例原則及憲法明顯區隔原則之要求，與憲法第
    8條保障人身自由之意旨不符，應自本解釋公布之日起失其
    效力；是本案被告雖犯組織犯罪防制條例第3條第1項之參與
    犯罪組織罪，然依前開解釋意旨，自不再宣告強制工作，附
    此敘明。　　
四、沒收部分：
㈠、洗錢防制法第18條第1項固規定：「犯第14條之罪，其所移轉
    、變更、掩飾、隱匿、收受、取得、持有、使用之財物或財
    產上利益，沒收之；犯第15條之罪，其所收受、持有、使用
    之財物或財產上利益，亦同。」為刑法沒收規定之特別規定
    ，自應優先於刑法相關規定予以適用，亦即就洗錢行為標的
    之財物或財產上利益，均應依洗錢防制法第18條規定沒收之
    。惟上開條文雖採義務沒收主義，卻未特別規定「不問屬於
    犯罪行為人與否，沒收之」，致該洗錢行為之標的是否限於
    行為人所有者始得宣告沒收，有所疑義，於此情形自應回歸
    適用原則性之規範，即參諸刑法第38條第2項前段規定，仍
    以屬於行為人所有者為限，始應予沒收。又犯罪所得，屬於
    犯罪行為人者，沒收之，於全部或一部不能沒收或不宜執行
    沒收時，追徵其價額，刑法第38條之1第1 項、第3 項定有
    明文。而共同正犯之犯罪所得，沒收或追徵，應就各人所分
    得之數額分別為之；先前對共同正犯採連帶沒收犯罪所得之
    見解，已不再援用及供參考（最高法院104 年第13次刑事庭
    會議決議意旨參照），所謂各人「所分得」，係指各人「對
    犯罪所得有事實上之處分權限」，法院應視具體個案之實際
    情形而為認定：倘若共同正犯各成員內部間，對於不法利得
    分配明確時，自應依各人實際分配所得沒收（最高法院104
    年度台上字第3937號判決參照）。經查，被告自承本次擔任
    詐欺領款工作，「茶茶」有給其2,000元坐計程車，業經被
    告提出查扣（見偵卷一第145頁），此屬被告本案之犯罪所
    得，應予沒收。至於被告領款時遭查扣之洗錢標的139萬7,0
    00元，業經本院對同案被告李卿馨宣告沒收，自不重複宣告
    沒收。
㈡、供犯罪所用、犯罪預備之物或犯罪所生之物，屬於犯罪行為
    人者，得沒收之，刑法第38條第2 項定有明文。經查，被告
    警詢時自承，遭逮捕時為員警查扣之IPHONE智慧型手機1支
    （含SIM卡），為詐欺使用之工作機（見偵卷一第37頁），
    並有被告陳融諭所使用之IPHONE工作機與微信暱稱「愛如潮
    水」之對話紀錄（見偵卷一第95-103頁）可憑，堪認上開物
    品為被告犯罪所用之物，自應予沒收。
據上論斷，應依刑事訴訟法第299條第1項前段，判決如主文。
本案經檢察官王靖夫提起公訴，檢察官温雅惠到庭執行職務。
中　　華　　民　　國　　111 　年　　7 　　月　　21　　日
                  刑事第二庭   審判長法  官  陳淑芳
　　　　　　　　　
                                     法  官  黃光進
　　　　　　　　　　　　　　　　　　 
                                     法  官  徐煥淵　
以上正本證明與原本無異。
如不服本判決應於收受送達後20日內向本院提出上訴書狀，並應
敘述具體理由；其未敘述上訴之理由者，應於上訴期間屆滿後20
日內向本院補提理由書（均須按他造當事人之人數附繕本）「切
勿逕送上級法院」。
告訴人或被害人如不服判決，應備理由具狀向檢察官請求上訴，
上訴期間之計算，以檢察官收受判決正本之日起算。
                              　　　　書記官   陳麗靜
中　　華　　民　　國　　111 　年　　7 　　月　　21　　日
附錄本案論罪科刑法條：
組織犯罪防制條例第3條
發起、主持、操縱或指揮犯罪組織者，處3年以上10年以下有期
徒刑，得併科新臺幣1億元以下罰金；參與者，處6月以上5年以
下有期徒刑，得併科新臺幣1千萬元以下罰金。但參與情節輕微
者，得減輕或免除其刑。
具公務員或經選舉產生之公職人員之身分，犯前項之罪者，加重
其刑至二分之一。
犯第1項之罪者，應於刑之執行前，令入勞動場所，強制工作，
其期間為3年。
前項之強制工作，準用刑法第90條第2項但書、第3項及第98條第
2項、第3項規定。
以言語、舉動、文字或其他方法，明示或暗示其為犯罪組織之成
員，或與犯罪組織或其成員有關聯，而要求他人為下列行為之一
者，處3年以下有期徒刑，得併科新臺幣3百萬元以下罰金：
一、出售財產、商業組織之出資或股份或放棄經營權。
二、配合辦理都市更新重建之處理程序。
三、購買商品或支付勞務報酬。
四、履行債務或接受債務協商之內容。
前項犯罪組織，不以現存者為必要。
以第5項之行為，使人行無義務之事或妨害其行使權利者，亦同
。
第5項、第7項之未遂犯罰之。
中華民國刑法第339條之4
犯第339條詐欺罪而有下列情形之一者，處1年以上7年以下有期
徒刑，得併科1百萬元以下罰金：
一、冒用政府機關或公務員名義犯之。
二、三人以上共同犯之。
三、以廣播電視、電子通訊、網際網路或其他媒體等傳播工具，
    對公眾散布而犯之。
前項之未遂犯罰之。
洗錢防制法第14條
有第二條各款所列洗錢行為者，處7年以下有期徒刑，併科新臺
幣5百萬元以下罰金。
前項之未遂犯罰之。
前二項情形，不得科以超過其特定犯罪所定最重本刑之刑。